【裁判字號】    98,訴,1463
【裁判日期】    981014
【裁判案由】    偽造文書等
【裁判全文】
臺灣臺北地方法院刑事判決              98年度訴字第1463號
公  訴  人  臺灣臺北地方法院檢察署檢察官
被      告  丙○○
上列被告因偽造文書等案件，經檢察官提起公訴（98年度偵字第
18290號）及移送併辦（98年度偵字第21016號），因被告於本院
準備程序中先就被訴事實為有罪之陳述，經本院合議庭裁定適用
簡式審判程序，茲判決如下：
    主  文
丙○○共同行使偽造公文書，足以生損害於公眾及他人，處有期
徒刑壹年陸月。附表所示之物均沒收。
    事  實
一、丙○○因缺錢花用，於民國97年5月初某日，經由網路上友
    人介紹，與不詳真實姓名年籍綽號「天才」成年男子、不詳
    真實姓名年籍自稱「陳彥偉」之成年男子及其他不詳真實姓
    名年籍等成年人士，合組詐欺集團，並依「天才」之指示，
    於當日在基隆火車站附近，將其個人照片3幀交付予該詐欺
    集團某成員，再由「天才」、「陳彥偉」所屬同一詐騙集團
    某成員於不詳地點將丙○○之照片黏貼在「葉家明」名義之
    「行政院金融監督管理委員會」之「監管科」人員之服務證
    照片欄，用以偽造完成前述服務證1張（未扣案），足以生
    損害於行政院融監督管理委員會及葉家明。嗣於97年5月29
    日上午，丙○○依「天才」電話指示，搭乘「陳彥偉」駕駛
    之自小客車，前往臺中市某便利商店內接收如附表編號1至3
    所示「請求暫性凍結執行聲請書」、冒用法務部、行政院金
    融監督管理委員會、臺北地檢署檢察官張書華名義出具之「
    法務部行政執行假扣押處份命令」公文及冒用臺灣臺北地方
    法院檢察署檢察官張書華、檢察事務官楊清豐、書記官李正
    宏名義偽造之「臺灣台北地方法院檢察署97年度偵字第0098
    613號偵查卷宗」封面等偽造文書傳真文件後，並由丙○○
    將其在不詳時地所收受該犯罪集團成員於不詳時地所偽造完
    成之空白臺灣台北地方法院收據（共1式2聯）公文書上，依
    「天才」之電話指示填寫內容，並在該收據第一聯上收款員
    欄內接續偽造「葉家明」之簽名署押各1枚（同時複寫偽造
    「葉家明」，即附表編號4），且持其等於不詳時地偽造之
    「台北地方法院」印章1枚，接續蓋印在上開文書上而偽造
    完成「台北地方法院」印文各1枚於其上，並依「天才」指
    示，前往臺北市○○區○○路富民生態公園，持上開偽造之
    公文書及識別證向乙○○拿取新臺幣（下同）100萬元。丙
    ○○明知上開識別證及附表編號2至4所示公文書均係偽造，
    且持偽造之證件、公文書向他人取款，係詐欺行為，為貪圖
    成功收取詐騙款項後每件有1萬元之報酬，即與前開自稱「
    天才」、「陳彥偉」之人及其等所屬詐欺集團成員，共同基
    於冒充公務員而行使其職權、行使偽造公文書、行使偽造特
    種文書以詐欺取財之犯意聯絡，同意由其持上開偽造之證件
    、公文書前去取款。「天才」、「陳彥偉」、丙○○等所屬
    詐欺集團推由某成年女子成員於97年5月29日上午9時40分許
    ，撥打電話給乙○○，向乙○○佯稱其係台新銀行新店分行
    職員，並向乙○○詐稱：有人要盜領乙○○在台新銀行新店
    分行之存款90萬元，繼由該集團某2名成年男子成員打電話
    向乙○○誆稱其等係陳文宗警員及科長高志明，並向乙○○
    訛稱：乙○○在台新銀行新店分行帳戶遭詐騙集團利用並已
    進入偵辦程序云云，再由該集團另名成年人士撥打電話給乙
    ○○詐稱其係檢察官張書華，因乙○○涉及詐騙案件，將凍
    結乙○○相關銀行帳戶1年6月，但可先行提領出來交由金管
    會監管科管收云云，使乙○○陷於錯誤，與之約定於同日下
    午13時30分許，在臺北市○○區○○路富民生態公園交款。
    於同日下午13時30分許，丙○○搭乘「陳彥偉」所駕自小客
    車到達臺北市富民生態公園下車與乙○○見面，丙○○自稱
    係「金管會（即行政院金融監督管理委員會）監管科管收人
    葉家明」，出示偽造「葉家明」名義之行政院金融監督管理
    委員會監管科人員服務證，並交付如附表編號1至4所示文件
    予乙○○而行使之，以冒充行政院金融監督管理委員會監管
    科人員而行使其職權，致乙○○陷於錯誤，交付現金100萬
    元予丙○○，葉佳明並將上開附表編號1至4所示文書交付予
    乙○○而行使之，足以生損害於法務部、行政院金融監督管
    理委員會、臺灣臺北地方法院、臺灣臺北地方法院檢察署、
    檢察官張書華、檢察事務官楊清豐、書記官李正宏、葉家明
    及乙○○。丙○○詐得款項後，即搭乘上開車輛離去，旋將
    上開詐得款項轉交駕車之陳彥偉帶走，並朋分得報酬1萬元
    之不法財物。嗣乙○○發覺受騙，於97年5月29日20時許報
    警處理，並將丙○○所交付如附表編號1至5所示文件提供警
    方扣案，而循線查悉上情。
二、案經臺北市政府警察局松山分局報請臺灣臺北地方法院檢察
    署檢察官偵查起訴。
    理  由
一、程序方面：
    本件被告丙○○所犯共同僭行公務員職權罪、行使偽造公文
    書罪、行使偽造特種文書罪及詐欺取財罪，均係死刑、無期
    徒刑、最輕本刑為3年以上有期徒刑以外之罪，亦非高等法
    院管轄第一審案件，於準備程序進行中，被告先就被訴事實
    為有罪之陳述，經告知被告簡式審判程序之旨，並聽取其及
    檢察官之意見後，本院合議庭裁定由受命法官進行簡式審判
    程序，是本件之證據調查，依刑事訴訟法第273條之2規定，
    不受同法第159條第1項、第161條之2、第161條之3、第163
    條之1及第164條至第170條規定之限制，合先敘明。
二、認定犯罪事實所憑證據及理由：
    上揭犯罪事實，業據被告丙○○於警詢、檢察官訊問及本院
    審理時坦承在卷，核與證人即被害人乙○○於警詢時指訴情
    節相符（見98年度偵字第18290號偵查卷第4至6頁、第7至8
    頁），並有如附表編號1至4所示之物扣案可資佐證。又臺北
    市政府警察局松山分局將被害人乙○○所提供扣案如附表編
    號1至4所示之物上所採得之指紋1枚及乙○○印鑑卡，送請
    內政部警政署刑事警察局鑑驗，經排除所附被害人指紋後，
    輸入指紋電腦系統比對確認結果，與該局檔存被告指紋卡之
    右拇指指紋相符，此有內政部警政署刑事警察局98年1月7日
    刑紋字第0970192371號鑑驗書檔存被告指紋卡片在卷可憑（
    見偵查卷第14至17頁）。是被告上開任意性自白核與事實相
    符，應堪採信。綜上，本案事證明確，被告犯行堪以認定，
    應依法論科。
三、論罪科刑理由：
  (一)按刑法上所謂公印或公印文，係專指表示公署或公務員資格
    之印信而言，即俗稱大印與小官章及其印文，最高法院69
    年度臺上字第693號著有判例；刑法第218條第1項所稱之公
    印，係指由政府依印信條例第6條相關規定製發之印信，用
    以表示公署或公務員之資格，即俗稱之大印及小官章而言。
    至其形式凡符合印信條例規定之要件而製頒，無論為印、關
    防、職章、圖記，如足以表示其為公務主體之同一性者，均
    屬之（最高法院89年度台上字第3155號判決意旨參照）；再
    按「刑法第218條第1項所謂公印，係指公署或公務員所用之
    印信而言，否則即為普通印章，經本院著有先例。本件原判
    決事實第2項認定上訴人所偽造之『台灣北區電信管理局』
    印章，在主文及理由欄均論斷係偽造公印，惟按該局之全銜
    係「交通部台灣北區電信管理局」，二者尚非一致，所偽刻
    之印章，能否稱為該局之公印，揆諸上開判例意旨，非無斟
    酌餘地」（最高法院84年度臺上字第6118號判決意旨參照）
    。本件如附表編號1至4所示偽造文書上偽造之「台北地方法
    院」印文各1枚，經查核與本院全銜「臺灣臺北地方法院」
    並不相符，是上開偽造之印文即非屬公印文，僅屬通常印文
    ，合先敘明。是蒞庭檢察官於本院98年9月30日審理時，追
    加刑法第218條第1項為起訴法條，容有誤會。
  (二)按刑法上偽造文書罪，係著重於保護公共信用之法益，即使
    該偽造文書所載名義製作人實無其人，而社會上一般人仍有
    誤信其為真正文書之危險，仍難阻卻犯罪之成立，況上訴人
    所偽造之機關現仍存在，其足生損害於該機關及被害人，了
    無疑義，最高法院54年度臺上字第1407號著有判例；又刑法
    上所稱之「公文書」，係指公務員職務上製作之文書，與其
    上有無使用「公印」無涉；若由形式上觀察，文書之製作人
    為公務員，且文書之內容係就公務員職務上之事項所製作，
    即令該偽造之公文書上所載製作名義機關不存在，或該文書
    所載之內容並非該管公務員職務上所管轄，然社會上一般人
    既無法辨識而仍有誤信為真正之危險，仍難謂非公文書。如
    附表編號2所示冒用法務部、行政院金融監督管理委員會、
    臺北地檢署檢察官張書華名義偽造之「法務部行政執行促扣
    押處份命令」公文及附表編號3所示冒用臺灣台北地方法院
    檢察署檢察官張書華、檢察事務官楊清豐、書記官李正宏名
    義偽造之「臺灣台北地方法院檢察署97年度偵字第0098613
    號偵查卷宗封面」暨附表編號4所示冒用臺灣臺北地方法院
    、葉家明名義偽造之「臺灣台北地方法院收據（1式2聯）等
    文書，形式上均已分別表明係法務部、臺灣臺北地方法院檢
    察署、行政院金融監督管理委員會及臺灣臺北地方法院等政
    府機關所出具，其內容又係關於刑事案件之偵辦情形，自有
    表彰該等公署公務員本於職務而製作之意，縱行政院金融監
    督管理委員會、臺灣臺北地方法院檢察署、臺灣臺北地方法
    院並無「監管科」等單位，及該等文書所載製作名義人及案
    號係屬虛構，然依前揭說明，仍屬公文書。
  (三)被告持附表編號2至4所示偽造公文書及偽造之金管會（即行
    政院金融監督管理委員會）監管科人員葉家明識別證，以之
    冒充其係金管會（即行政院金融監督管理委員會）派來向被
    害人收款之監管科管收人員，藉資取信被害人，憑以取款詐
    財得手100萬元，並均足以生損害於法務部、行政院金融監
    督管理委員會、臺灣臺北地方法院、臺灣臺北地方法院檢察
    署、檢察官張書華、檢察事務官楊清豐、書記張李正宏及被
    害人乙○○。核被告所為，核係犯刑法第158條第1項之僭行
    公務員職權罪、第216條、第212條之行使偽造特種文書罪、
    第216條、第211條之行使偽造公文書罪、第339條第1項之詐
    欺取財罪。
  (四)被告與自稱「天才」、「陳彥偉」及假冒台新銀行職員張淑
    芬、警員陳文宗、科長高志明、檢察官張書華等成年人士及
    其他不詳姓名年籍之詐欺集團成年成員間，就上開犯行，具
    有犯意之聯絡及行為之分擔，應論以共同正犯。
  (五)被告與前開共同正犯偽造附表編號1至4至所示印文及葉家明
    簽名署押，均係偽造公文書之部分行為，均無庸論罪。又偽
    造特種文書及公文書後進而持以行使，偽造之低度行為各應
    為行使之高度行為所吸收，亦不另論罪。
  (六)被告所犯上開各罪，亦係以一行為，同時冒充公務員行使職
    權、行使偽造特種文書、行使偽造公文書及詐欺取財，而觸
    犯構成要件不同之罪名，為想像競合犯，依同法第55條規定
    ，應從一重之行使偽造公文書罪論處。起訴書認上開各罪，
    犯意各別，行為互殊，應予分併罰，容有誤會。
  (七)又臺灣臺北地方法院檢察署98年9月15日甲○玲為98偵21016
    字第66633號函送併辦部分（即臺灣臺北地方法院檢察署98
    年度偵字第21016號），核與公訴人起訴之犯罪事實為同一
    事實，為起訴效力所及，本院自應併予審究，附此敘明。
  (八)審酌被告甫年滿18歲，正值青壯，不思循正途賺取報酬，而
    參加詐騙集團，共同假司法機關之名，利用告訴人對司法案
    件偵辦程序不熟悉，施用詐術詐騙被害人，造成被害人之財
    產受損，更使大眾陷於猜忌，嚴重破壞社會秩序，犯罪所生
    危害甚鉅，暨被告迄今未曾返還或賠償被害人之損失，惟念
    其犯後坦承犯行，態度尚可，暨蒞庭檢察官求處有期徒刑1
    年6月等一切情狀，量處如主文所示之刑，以資儆懲。
  (九)附表編號1所示偽造公印文及編號2至4所示偽造公文書，業
    經交付被害人，已非被告及其所屬犯罪集團其他共同正犯所
    有，雖無從宣告沒收，然附表編號2至4所示偽造「台北地方
    法院」印文各1枚及附表編號4所示偽造之「葉家明」簽名署
    押2枚，不問屬於犯人與否，均應依刑法第219條規定宣告沒
    收。至偽造之「台北地方法院」印章1枚，業經警方於98年5
    月30日查獲被告所犯另案偽造文書等案件時當場查扣，並經
    臺灣板橋地方法院97年度訴字第3063號判決宣告沒收，且經
    臺灣板橋地方法院檢察署98年度執助字第2058號執行在案，
    此有上開刑事判決及臺灣高等法院被告前案紀錄表在卷可按
    ，該印章既已經另案沒收，故於本件不再為沒收之宣告，附
    此敘明。
四、公訴意旨另以：被告及所屬犯罪集團其他共同正犯偽造如附
    1 表編號1所示「請求暫時性凍結執行聲請書」公文書，以
    及將該偽造公文書向被害人行使，亦涉犯刑法第211條、第
    216 條之偽造公文書罪及其行使罪等語。惟就被告等所偽造
    之「請求暫時性凍結執行聲請書」，係由被告交付告訴人，
    由被害人乙○○以自己之名義作成之聲請書，並非公文書，
    且該等文書上之「台北地方法院」印文，非屬公印文，已如
    前述，則被告所屬犯罪集團之其他共同正犯將該文書交付予
    被害人之行為，自不能論以行使偽造公文書罪責，然因公訴
    人認此部分犯行與上開行使偽造公文書論罪科刑部分有想像
    競合犯之裁判上一罪之關係，爰不另為無罪之諭知，附此敘
    明。
據上論斷，應依刑事訴訟法第273條之1第1項、第299條第1項前
段，刑法第28條、第158條第1項、第216條、第211條、第212條
、第339條第1項、第55條、第219條，刑法施行法第1條之1第1項
、第2項前段，判決如主文。
本案經檢察官蔡甄漪庭執行職務。
中    華    民    國    98    年    10    月    14    日
                        刑事第十二庭  法  官  陳慧萍
以上正本證明與原本無異。
如不服本判決應於收受送達後10日內向本院提出上訴書狀，並應
敘述具體理由；其未敘述上訴理由者，應於上訴期間屆滿後20日
內向本院補提理由書（均須按他造當事人之人數附繕本）「切勿
逕送上級法院」。
                                      書記官  黃慧怡
中    華    民    國    98    年    10    月    14    日
附錄本案論罪科刑法條：
附錄本案論罪科刑法條全文：
中華民國刑法第158條
（僭行公務員職權罪）
冒充公務員而行使其職權者，處3年以下有期徒刑、拘役或500元
以下罰金。
冒充外國公務員而行使其職權者，亦同。
中華民國刑法第216條
（行使偽造變造或登載不實之文書罪）
行使第210條至第215條之文書者，依偽造、變造文書或登載不實
事項或使登載不實事項之規定處斷。
中華民國刑法第211條
（偽造變造公文書罪）
偽造、變造公文書，足以生損害於公眾或他人者，處1年以上7年
以下有期徒刑。
中華民國刑法第212條
（偽造變造特種文書罪）
偽造、變造護照、旅券、免許證、特許證及關於品行、能力服務
或其他相類之證書、介紹書，足以生損害於公眾或他人者，處1
年以下有期徒刑、拘役或3百元以下罰金。
中華民國刑法第339條
（普通詐欺罪）
意圖為自己或第三人不法之所有，以詐術使人將本人或第三人之
物交付者，處5年以下有期徒刑、拘役或科或併科1,000元以下罰
金。
以前項方法得財產上不法之利益或使第三人得之者，亦同。
前二項之未遂犯罰之。
附表：
┌──┬────────────────┬─────────────┬───────────┐
│編號│       應沒收之物品及數量       │     備             註    │  扣案物品所在頁次    │
├──┼────────────────┼─────────────┼───────────┤
│ 1  │「請求暫時性凍結執行聲請書」上偽│左列印文依刑法第219條規定 │臺灣臺北地方法院檢察署│
│    │造之「台北地方法院」印文壹枚。  │，不問屬於犯人與否，均沒收│98年度偵字第18290號偵 │
│    │                                │。                        │查卷第17頁。          │
│    │                                │                          │                      │
│    │                                │                          │                      │
├──┼────────────────┼─────────────┼───────────┤
│ 2  │冒用法務部、臺北地檢署檢察官張書│左列印文依刑法第219條規定 │同上偵查卷第18頁。    │
│    │華、行政院金融監督管理委員會名義│，不問屬於犯人與否，均沒收│                      │
│    │出具之偽造「法務部行政執行假扣押│。                        │                      │
│    │處份命令」公文書壹紙，其上偽造之│                          │                      │
│    │「台北地方法院」印文壹枚        │                          │                      │
├──┼────────────────┼─────────────┼───────────┤
│ 3  │冒用臺灣臺北地方法院檢察署檢察官│左列印文依刑法第219條規定 │同上偵查卷第19頁。    │
│    │張書華、檢察事務官楊清豐、書記官│，不問屬於犯人與否，均沒收│                      │
│    │李正宏名義偽造之「臺灣臺北地方法│。                        │                      │
│    │院檢察署偵查卷宗」公文書壹紙，其│                          │                      │
│    │上偽造之「台北地方法院」印文壹枚│                          │                      │
│    │。                              │                          │                      │
├──┼────────────────┼─────────────┼───────────┤
│ 4  │冒用臺灣台北地方法院、葉家明名義│左列印文及葉家明簽名署押，│同上偵查卷第20、21頁。│
│    │偽造之「臺灣台北地方法院收據」（│依刑法第219條規定，不問屬 │                      │
│    │1式2聯）公文書貳紙，其上偽造之「│於犯人與否，均沒收。      │                      │
│    │台北地方法院」印文及「葉家明」簽│                          │                      │
│    │名署押各壹枚。                  │                          │                      │
└──┴────────────────┴─────────────┴───────────┘


司法院資訊處製作；財團法人民間司法改革基金會備份。
